臺灣高等法院民事判決　　　　　　　 95年度保險上易字第4號
上　訴　人　乙○○
　　　　　　　　　　　　13樓
訴訟代理人　李永裕律師
複代理人　　甲○○
　　　　　　黃文祥律師
被上訴人　　中央信託局股份有限公司
法定代理人　丙○○
訴訟代理人　戊○○
上列當事人間請求給付保險金事件，上訴人對於中華民國94年11
月28日臺灣板橋地方法院94年度保險字第5號第一審判決提起上
訴，本院於96年4月17日言詞辯論終結，判決如下：
    主      文
上訴駁回。
第二審訴訟費用由上訴人負擔。
    事實及理由
一、上訴人主張：上訴人以其配偶賴合成為被保險人 (以下簡稱
    被保險人)，上訴人為受益人，向被上訴人投保新台幣（下
    同）1,000,000元之意外險，嗣被保險人於民國92年11月18
    日在台北縣蘆洲市○○路224巷領袖村地下停車場（下稱系
    爭地下停車場）出入口處，騎乘自行車不慎跌倒，引發顱內
    出血，經送醫救治後延至同年月27日上午不治死亡。則被保
    險人之死亡符合外來性、突發性、非自願性，而屬意外事故
    ，雖臺灣板橋地方法院檢察署（以下簡稱板橋地檢署）相驗
    屍體證明書於死亡方式一欄中勾選「病死或自然死」，惟該
    證明書僅能推定形式上之真實，而非推定實體上之真實，是
    以造成被保險人腦溢血之原因為何，仍應由法院綜觀全部卷
    證而為認定，並不受上開相驗屍體證明書之限制。且被保險
    人自84年3月1日起即從未有因疾病而就醫之紀錄，而新光醫
    院病歷上記載「患者有高血壓史，由病歷記載發現其血壓有
    兩次記錄為250/112與270/151，其腦斷層檢查為腦幹出血，
    此為中風，由高血壓引起腦幹出血，非外傷可引起」等語，
　　該段文字為被上訴人特約醫院醫師加註，非公正客觀第三人
  　之意見，故被保險人並非因疾病死亡，被上訴人自應依意外
    保險之約定，給付保險金予上訴人。爰依保險契約之法律關
    係，請求被上訴人給付保險金1,000,000元，及自起訴狀繕
    本送達翌日起至清償日止按年息5%計算之利息，並陳明願供
    擔保請准宣告假執行。原審判決上訴人敗訴，上訴人不服，
    提起上訴，聲明：(一)原判決廢棄。(二)被上訴人應給付上訴人
    1,000,000元，及自起訴狀繕本送達翌日起至清償日止，按
    週年利率百分之五計算之利息。
二、被上訴人則以：上訴人於86年11月25日為被保險人投保被上
    訴人公司之「中央人壽全褔還本終身壽險，保額300,000元
    」，及附加「新傷害死亡及殘廢給付附約1,000,000元及綜
    合住院醫療日額給付1,000元」。嗣被保險人於92年11月27
    日腦溢血身故，被上訴人於93年4月20日己依約給付全褔還
    本終身壽險主約暨綜合住院醫療日額身故保險金共計610,00
    0元；至於意外死亡及殘廢給付附約身故保險金，因板橋地
    檢署相驗屍體證明書中，死亡方式係勾選被保險人為「病死
    或自然死」，而非意外，且依新光醫院急診病歷記載，被保
    險人有高血壓病史，急診時血壓有兩次記錄為250/112與270
    /151，其腦斷層檢查為腦幹出血，診斷為中風，並確認此中
    風係因高血壓引起腦幹出血而非外傷所引起。故被保險人並
    非意外死亡，與系爭意外死亡及殘廢給付附約條款第7條約
    定不符，被上訴人無從給付上訴人意外身故保險金。上訴人
    主張被保險人騎自行車跌倒而受有足以引起腦溢血外傷之事
    實，自應由其負舉證責任。又自身內在原因之腦溢血引起昏
    迷不醒，亦會造成騎自行車跌倒，故上訴人需證明被保險人
    騎乘自行車跌倒受有足以引發腦溢血之外傷，始能初步認定
    被保險人非因自身疾病引起死亡等語，資為抗辯。對上訴人
    之上訴，聲明：上訴駁回。
三、兩造不爭執事實（見本院卷第40頁）：上訴人於86年11月25
    日為被保險人投保被上訴人公司之「中央人壽全褔還本終身
    壽險，保額300,000元」，及附加「新傷害死亡及殘廢給付
    附約1,000,000元及綜合住院醫療日額給付1,000元」，及被
    保險人於92年11月27日腦溢血身故之事實，有人壽保險要保
    書、板橋地檢署相驗屍體證明書各1件在卷可證（見原審卷
    第29頁、第37頁），復為兩造所不爭執，自堪信為真。
四、上訴人主張被保險人因騎乘自行車跌倒，引發腦溢血導致死
    亡，符合意外事故云云，惟為被上訴人所否認，並以前揭情
    詞置辯，查：
　(一)按意外傷害保險在承保意外傷害所致之損失。人之傷害或死
  　亡之原因，其一來自內在原因，另一則為外在事故。內在原
    因所致之傷害或死亡，係指被保險人因罹犯疾病、細菌感染
    、器官老化衰竭等身體內部因素所致之傷害或死亡；外在事
    故，則係指內在原因以外之一切事故，其事故之發生為外來
    性、偶然性，而不可預見。除保險契約另有特約不保外，外
    在事故係意外事故，均屬意外傷害保險所承保之範圍。至該
    意外傷害之界定，在有多數原因競合造成傷殘或死亡事故之
    情形時，應側重於「主力近因原則」，以是否為被保險人因
    罹犯疾病、細菌感染、器官老化衰竭等身體內在原因以外之
    其他外來性、突發性、偶然性、不可預知性等因素，並考量
    該非因被保險人本身已存在可得預料或查知之外在因素，是
    否為造成意外傷殘或死亡事故之主要、有效、直接之原因，
    而個案客觀認定。
  (二)本件依板橋地檢署開立之相驗屍體證明書記載被保險人直接
    引起死亡之原因為腦溢血，有該相驗屍體證明書在卷可憑，
    即被保險人既係因腦內血管破裂而引起腦內出血引致死亡，
    被保險人死亡之原因，客觀上顯係疾病而非外來突發事故所
    致，揆諸前開說明，其與保險法第131條規定之意外傷害不
    符。上訴人雖主張腦溢血之原因除高血壓外，外傷亦有可能
    引起。而本件腦被保險人係因騎乘自行車跌倒而引發腦溢血
    云云，固據提出台大醫院神經科教授葉炳強所著「腦中風全
    方位照護」乙書摘錄為證（見原審卷第56頁至第58頁）。就
    上訴人主張造成腦溢血之原因，可能係自身原因，亦有可能
    係外來因素所引起，雖係屬實，惟上訴人就造成腦溢血係外
    來因素即被保險人騎乘自行車跌倒而引起腦溢血死亡，此有
    利於上訴人之事實應負舉證之責。
  (三)本院調閱板橋地檢署92年度相字第1368號相驗卷、新光吳火
    獅紀念醫院病歷資料、台安醫院病歷資料，送請法務部法醫
    研究所鑑定造成被保險人腦幹出血之原因為何？究係因騎乘
    自行車跌倒頭部遭到撞擊，或是因高血壓或其他疾病引起腦
    幹出血？鑑定結果認1.被保險人於92年11月18日於住宅地下
    停車場倒地送醫後之外觀、腦部電腦斷層等均無顯示有外傷
    或造成外傷性顱內出血之證據。2.被保險人之顱內出血為腦
    幹深層，無證據支持有頸部外傷（頸椎正常），亦無證據支
    持由頸椎骨折或頸部血管損傷造成腦幹出血之證據。3.本件
    仍無檢送被保險人生前之體檢或病歷資料有無高血壓之病史
    ，惟在心電圖有左心室擴大之紀錄，較傾向有高血壓病之可
    能性。4.綜合判斷如下：(1)被保險人騎乘自行車跌倒救醫，
    就一般日常行為，騎乘自行車之運動確可為「外因」，而引
    起高血壓機率，故就法醫學立場騎乘自行車可能提高為意外
    之可能性，包括引起血壓昇高引起腦幹血管破裂可能性。本
    件無法就提供之病歷、相驗卷中之資料顯示有頭部遭到撞擊
    之證據，而較傾向於高血壓引起之腦幹出血、昏迷之結果。
    (2)一般頭部外傷較常見為急性硬膜上、下腔出血及接進大腦
    皮質區之蜘蛛網膜下腔出血及腦表層實質出血；慢性亦為以
    上述區域較長時間才積發出血。故本件無頭部外傷之證據，
    一般頭部無外傷證據，即無法認定有外傷之證據。(3)外傷性
    腦幹出血即有外傷之證據，解剖或電腦斷層之診斷技術應足
    以診斷區分，臨床診斷亦同。(4)相驗資料為事故發生約9日
    後相驗檢查之結果，併同醫療病歷紀錄其驗斷書上人像紅色
    註記與文字敘述類同，且均無外傷證據，如上述，無證據支
    持有外傷性顱內出血之證據。(5)如綜合研判(3)所述，間接支
    持有高血壓病史，由新光醫院急診時高血壓達250/112及270
    /151mm Hg，腦幹出血即會造成惡性高血壓，惟自發性腦幹
    出血原因除高血壓性外，尚有栓塞性出血之原因，本件研判
    可為高血壓引起自發性腦幹出血，再續發臨床病症即惡性高
    血壓之可能性，有法務部法醫研究所96年1月25日法醫理字
    第0950005221號函附法醫所95醫鑑字第2226號法醫文書審查
    鑑定書在卷可證（見本院卷第143頁至第150頁）。上訴人主
    張被保險人係因騎乘自行車跌倒之意外，造成腦溢血致死云
    云，不足為採。
　(四)證人即新光吳火獅紀念醫院醫師丁○○證稱：「這個病歷是
  　我記載的，這個病人是一一九送來的，病人是在停車場被發
    現，當時意識不清楚，送到我們醫院之後，我們做了一些檢
    查，根據檢查結果是腦幹出血，沒有其他外傷，因為這個病
    人需要住加護病房，當時我們醫院沒有加護病房，所以我們
    轉送到台安醫院。收到鈞院通知，我有去調閱電腦斷層資料
    ，顯示病患是腦幹嚴重出血，依照醫學臨床判斷，病患應該
    是血管破裂，內在出血導致，且當時也沒有外部外傷。…一
    般我們人體是左右對稱，所以我們會左右比較，若有外傷，
    就會有一部分比較厚，我們判斷當時的情形是內在情形引起
    腦幹出血。（在醫學上有無可能，若鐘擺式擺盪，例如：車
    子高速行駛，突然緊急煞車；又如：把小孩子抱的很高，上
    下搖晃，有無可能引起腦內出血？本案有無鐘擺擺盪可能性
    ？）鐘擺擺盪都是腦的週邊出血，不會是腦幹出血。縱使有
    腦幹出血，週邊也會有出血，本件病患是腦幹出血，週邊沒
    有出血。（本件是內在原因引起出血，病患生前沒有任何高
    血壓的就診紀錄，這在醫學上是否可能？）這個病人是腦幹
    出血，腦幹出血不一定是高血壓，也有可能其他原因，例如
    ：血管畸形。在醫院的病歷，病患賴合成的血壓是高的，但
    不論那一種出血，人體會自然調節，所以血壓會升高，臨床
    上我們不會去降他的血壓。血壓部分，如果栓塞性一般是23
    0以上，出血性一般是185以上，我們才給藥。但若中風以後
    ，我們就不給藥，因為若我們給藥，可能會加重他中風的症
    狀，這個病患腦幹出血，不一定平常就是高血壓。（若頭部
    或身體其他部位受到撞擊，有無可能撞擊當時沒有紅腫，過
    了幾天才有紅腫的情形？）有可能。就單一這個病患而言，
    若出血是因為外傷撞擊造成，電腦斷層會照出來，可是本案
    沒有這個情形」（見本院卷第167頁至第168）。是依證人丁
    ○○醫師陳證，導致被保險人腦幹出血之原因，亦非外傷所
    引起高血壓所致。上訴人主張被保險人係外傷性引起腦溢血
    云云，要無足取。
  (五)上訴人雖提出台北縣警察局蘆洲分局於92年11月21日出具之
    證明書（見台北地院卷），據以證明被保險人受有足以引起
    腦溢血外傷之事實，惟前開證明書係記載：「賴合成…於民
    國92年11月18日0時50分左右在台北縣蘆洲市○○路224巷領
    袖村地下停車場出入口處，騎自行車不慎跌倒，造成腦內出
    血昏迷不醒」等語，對於被保險人是否受有足以引發腦溢血
    之傷害則未為任何說明。因此，前開證明書僅能證明被保險
    人有騎乘自行車跌倒與因腦內出血昏迷不醒之事實，至於被
    保險人究係因騎乘自行車跌倒受有外傷，並因外傷引起腦溢
    血，或因自身內在原因之腦溢血引起昏迷不醒，造成騎乘自
    行車跌倒，並無法由前開證明書獲得釐清，自難僅憑前開證
    明書即認定被保險人之死亡係出於意外。
  (六)上訴人雖又主張：被保險人係因騎乘自行車即可能導致血壓
    高，或因之而跌倒，均能引發顱內出血以致造成死亡之結果
    ，即已符合外來性、突發性、非自願性，而屬於意外云云。
    惟查，被保險人騎乘自行車致血壓高漲，致腦溢血死亡，亦
    係自身內發之腦部病變引起死亡，故騎乘自行車跌倒之事實
    並不能認為係意外因子，上訴人必須證明被保險人因騎乘自
  　行車意外跌倒，並因之引發腦溢血，始能認定被保險人非由
    於自身之疾病引起死亡，上訴人以騎乘自行車即有可能導致
    血壓昇高而引起意外死亡，不足為採。
  (七)從而，上訴人主張被保險人係騎乘自行車跌倒，導致腦溢血
    死亡，既未能舉證以明其實，上訴人主張被保險人係因意外
    死亡，符合新傷害死亡及殘廢給付附約條款第7條意外之約
    定云云，殊難採信。
五、綜上所述，本件上訴人主張被保險人係意外死亡，為不足採，
    被上訴人抗辯被保險人係非因外來突發之意外，而引起死亡，
　　當屬可信。是則上訴人本於保險契約請求被上訴人給付意外
  　保險金1,000,000元，及自起訴狀繕本送達翌日起至清償日
    止按年息5%計算之利息，為無理由，不應准許。原審為上訴
  　人敗訴之判決，及駁回其假執行之聲請，並無不合。上訴意
    旨指摘原判決不當，求予廢棄改判，為無理由，應予駁回。
六、本件事證已明，兩造其餘攻擊防禦方法及未經援用之證據，
    經本院審酌後，核與本件之結論，不生影響，爰不一一贅述
    ，附此敘明。
七、據上論結，本件上訴為無理由，依民事訴訟法第449條第1項
    、第78條，判決如主文。
中　　華　　民　　國　　96　　年　　5 　　月　　1　　日
                    民事第十一庭
                        審判長法　官   鄭雅萍
                              法　官   林恩山
                              法　官   蘇芹英
正本係照原本作成。
不得上訴。
中　　華　　民　　國　　96　　年　　5 　　月　　1 　　日
　　　　　　　　　　　　　　　書記官   林初枝
